臺北高等行政法院判決
　　　　　　　　　　　　　　　　　　 93年度訴字第02749號
　　　　　　　　　　　　　　　.
原　　　告　森川健康堂股份有限公司
代　表　人　甲○○○
送達代收人　乙○○
被　　　告　經濟部智慧財產局
代　表　人　蔡練生（局長）住同上
訴訟代理人　丙○○
上列當事人間因商標註冊事件，原告不服經濟部中華民國93年6
月16日經訴字第09306220910號訴願決定，提起行政訴訟。本院
判決如下：
    主  文
原告之訴駁回。
訴訟費用由原告負擔。
    事  實
壹、事實概要：
    原告森川健康堂股份有限公司前於民國（下同）91年12月13
    日以「森川健康堂股份有限公司標章(3)」商標（下稱系爭商
    標，如附圖一），指定使用於當時商標法施行細則第49條所
    定商品及服務分類表第16類之書寫用紙、貼紙、卡片、便條
    紙、筆記本、行事曆、月曆、海報、紙袋、筆筒、檔案夾、
    文具板夾、文具盒、可黏性便條、鉛筆、墊板、橡皮擦、繪
    畫用尺及紙製廣告牌等商品，向被告經濟部智慧財產局申請
    註冊，經被告審查，認本件商標圖樣上之圖形與註冊第
    896081號「Hi Fairy Bee及圖」商標（下稱據以核駁商標，
    如附圖二）圖樣上之圖形近似，復均指定使用於同一或類似
    商品，有致相關消費者混淆誤認之虞，應不准註冊，以92年
    12月30日商標核駁第275845號審定書為核駁之處分。原告不
    服，提起訴願，旋遭駁回，遂向本院提起行政訴訟。
貳、兩造聲明：
一、原告聲明求為判決：
(一)、訴願決定及原處分均撤銷。
(二)、訴訟費用由被告負擔。
二、被告聲明求為判決：
(一)、駁回原告之訴。
(二)、訴訟費用由原告負擔。
參、兩造之爭點：
一、原告主張之理由：
(一)、我國目前實務上審查商標是否近似，首先應就商標圖樣之「
    本體」為審查。而其中依行政法院歷年判例可清楚得知，觀
    察商標圖樣「本體」又應該分別以：通體隔離觀察、主要部
    分觀察，以及異時異地隔離觀察等原則分別審查之。若將該
    二商標之圖樣「本體」放置一處觀察之，即便消費者未予以
    詳加比對，且係在倉促之下匆匆一睥，亦相當輕易可以辨出
    二者之不同。通體觀察係就商標圖樣整體之外觀而為觀察，
    無論係文字、圖形、記號或其聯合式均包括之。系爭商標若
    從整體圖樣觀之，僅以「一對蜜蜂」為中心（亦係該商標圖
    樣之主要部分），而據以核駁商標圖樣以整體來看，雖也是
    以「一對蜜蜂」為主要部分，然除有「蜜蜂」圖樣之外，於
    該圖樣底下尚又加上英文文字敘述「Hi Fairy Bee」（亦即
    ：嗨！可愛蜜蜂之意）來對其上的蜜蜂圖樣作醒目之圖樣補
    充敘述，並形成該商標之特色之一，則該商標若以通體觀察
    原則來審查，其「蜜蜂圖樣」結合「英文文字」所形成聯合
    式，與系爭商標二者總括其全體觀察，迥然有別，亦有「明
    顯」不同之處，何來混淆之說？就兩個商標「主要部分」來
    觀察，無可否認二商標圖樣有二分之一以上之部分，均以擬
    人化之「蜜蜂」為主體，然以異地異時觀察二者，原告商標
    內「蜜蜂圖樣」至少會有以下之特徵：１、手上有戴白色手
    套。２、身上有加可愛小外套。３、腳上有穿鞋子。４、兩
    隻蜜蜂皆為站立狀態，有性別之區分（左邊為雄蜂，右邊為
    雌峰）。５、臉上表情豐富、五官明顯、觸角短、蜜蜂翹臀
    明顯可見。６、身材比例一致、蜜蜂體型嬌小玲瓏。且整體
    而言，原告所採用「蜜蜂商標圖樣」有突出人格化特質，表
    情活潑鮮明。
(二)、反觀，據以核駁商標所採用之蜜蜂身材比例明顯不一致（頭
    大身體小），蜜蜂體型較龐大，兩隻蜜蜂沒有相當明顯之性
    別區分，且一隻站立，另一隻則坐在地板上。兩隻蜜蜂頭上
    皆戴有小花一朵，屬於「娃娃型」蜜蜂。就五官部分，左邊
    蜜蜂擁有水汪汪大眼睛，然右邊蜜蜂則閉著眼睛摀著嘴巴。
    倘若以上之外觀特徵尚難謂明顯，則更有英文字組「Hi
    Fairy Bee」足以用來區別兩者，消費者應可輕易從圖樣及
    字義上確知據以核駁商標實際上與原告商標有明顯不同，不
    致於發生混淆、誤認或難以辨別之情形。
(三)、審查商標是否近似，當以商標圖樣之整體觀察，較能符合一
    般購買人辨認商標慣習，所以國外仍採通體觀察為基礎，並
    輔以主要部分觀察。這兩種不同審查方式，在理論上應無不
    同之結果，然審查人員在實際作業上，可能因為受「先入為
    主」因素之影響，若以主要部分觀察，容易對二商標發生較
    嚴格之近似觀念與認定之標準。反之，若以通體觀察，則比
    較容易產生較寬之近似結果。換言之，系爭商標與據以核駁
    商標兩者若從主要部分來比較，「蜜蜂」均為二商標「主要
    部分」，若嚴格以觀自然構成近似。惟，審查人員所認定之
    「近似」，不應僅單憑商標圖樣之主要部分為「蜜蜂」，即
    對日後以不同造型之「蜜蜂」為商標圖樣之商標註冊申請案
    均予以核駁？此明顯係審查機關先以「主要部分」來觀察，
    並進一步產生先入為主印象，因此形成較嚴格之「近似」認
    定之結果。本件應回歸審查商標之最基本原則，被告應以「
    通體觀察原則」為主，「主要部分觀察原則」為輔之大原則
    始為恰當。
(四)、有鑑於我國仿冒抄襲之風在過去幾年嚴重且盛行，國民對商
    標之辨識能力及知識早比以前提高許多，對觀察、認識商標
    已具有較佳能力，若本件二商標從「通體觀察」原則審核，
    實際上很難說兩者為「近似」之商標。若墨守成規以「消費
    者會發生混淆、誤認之虞」為由據以評定，被告卻又無法提
    出容易發生「混淆、誤認」之理由及原因，則此明顯僅為審
    查人員主觀認定，對原告尚難算公允。況，二商標以「異時
    異地原則」觀察之，就整個商標圖樣亦難對消費者產生混淆
    。據以核駁商標以其標緻的蜜蜂圖樣及其英文文字所形成之
    聯合式，整體圖樣外貌予購買人之感受，係直接而鮮明。二
    商標在乍看之下，所給人「整體感覺」不相同，造型不同，
    如何能使一般消費者產生誤認混淆？未見被告隻字釋明之。
(五)、系爭商標目前已為原告於日本使用於刊物及各營養食品商品
    中，此有相關健康報刊及產品包裝盒可稽。原告雖從事業務
    為各種食品及其原料、化妝品之銷售及進出口等業務，然為
    配合並刺激產品之促銷活動，原告有意將所申請註冊之商標
    圖樣用於文具用品上（如貼紙、鉛筆、橡皮擦等），於產品
    銷售時搭配以印有該商標之文具作為贈品予消費者。為使商
    品上商標圖樣與贈品上圖樣間具有同一性，且冀望於日後消
    費者對產品形象（或其周邊商品）與商標之一致性形成較深
    層且深刻之印象，乃決定將其在日本地區使用已有相當時日
    之「蜜蜂家族」商標圖案用於我國。況，原告此次以「蜜蜂
    」為商標圖樣之申請共有3件，除系爭商標案外，尚有申請
    案號為00000000及申請案號為00000000。其中，申請案號為
    00000000之商標註冊申請案業經被告核准註冊在案，反而是
    申請案號第00000000之商標及本件商標被予以核駁。惟查，
    原告所提3件商標申請案，其主要部分「蜜蜂」皆為同一系
    列，且被告所引證，並用以核駁原告3個商標申請案之第
    896081號「Hi Fairy Bee及圖」商標均為同一個，然卻出現
    兩種不同審查結果？此不禁令原告懷疑被告審查基準到底何
    在？難道被告於審查時僅以商標圖樣之主要部分「蜜蜂」是
    否「飛行於空中」或「站立於地上」即可作為其判斷「近似
    」之根據及理由？參本院89年度訴字第2251號判決與本案實
    甚相似，如果消費者，對於幾乎完全一樣（顏色都是綠色、
    構圖、長相大同小異）的鱷魚，僅僅因為鱷魚頭的方向不同
    或尾巴有無上翹，即得以辨認，被告卻將原告所提出之蜜蜂
    （皆係以大自然界動物作為設計主題，因係一般人均可能思
    及之自然生物），作如此嚴格之認定，究係被告對原告不公
    平之違法待遇？或係被告過於保護消費者，無視或藐視消費
    者的智慧及判斷能力？
(六)、民商法規之指導原則與精神是促進物之經濟效用及經濟流通
    ，增加經濟價值，被告對本案如此嚴格認定，惟實務上以蜜
    蜂為商標之商品，亦與鱷魚一樣多如牛毛，被告及訴願機關
    僅僅以二者商標圖樣之圖形均為以擬人化之一對蜜蜂為主要
    構圖，主觀、跳躍地認定該商標構圖之整體外觀極相彷彿，
    即依商標法第24條第1項駁回原告之商標註冊申請及作出駁
    回之訴願決定，實有違誤。綜上所述，被告所為之核駁處分
    應為違法。
二、被告主張之理由：
    本件原告申請註冊之系爭商標圖樣上之圖形與據以核駁商標
    圖樣上之圖形相較，二者商標圖樣上之圖形均以2隻站立之
    擬人化蜜蜂為構圖之主要部份，外觀極相彷彿，應屬近似之
    商標，復均指定使用於「貼紙、卡片、便條紙、筆記本、海
    報、紙袋、文具盒、墊板、橡皮擦」等商品，提供予消費者
    書寫之功能、用途相同，且常來自相同之產製業者，或透過
    相同之行銷管道及販賣場所進行銷售，在用途、功能、產製
    者、行銷管道及場所等因素上具有共同或關聯之處，兩造商
    標所指定使用之商品間存在相當程度之類似關係。是判斷前
    述有關兩造商標在圖樣近似及商品類似之程度等因素，一般
    消費者極有可能誤認二商標之商品為同一來源之系列商品，
    或者誤認二商標之使用人間存在關係企業、授權關係、加盟
    關係或其他類似關係，而產生混淆誤認情事，自有商標法第
    23條第1項第13款前段規定之適用。至有關狀稱系爭商標係
    目前於日本地區使用多時之「蜜蜂家族」圖案，並使用於刊
    物及各種營養食品等商品一節；經查其與二造商標是否近似
    之認定無涉；另所舉同為原告所申請構圖近似之申請第
    000000000號商標業經被告核准，質疑被告審查不一致一節
    ；經核該圖樣雖亦為蜜蜂圖，然其橫臥之姿態與原告另二商
    標及據以核駁商標之立姿圖案尚屬有別；末有關原告所舉各
    案例；核與本件案情不同，且依商標個案審查拘束原則，自
    不得比附援引，執為本件應准予註冊之論據，併予陳明。是
    被告依法核駁其註冊之申請，並無不合。
    理  由
一、按商標「相同或近似於他人同一或類似商品或服務之註冊商
    標或申請在先之商標，有致相關消費者混淆誤認之虞者」，
    不得註冊，為商標法第23條第1項第13款本文所規定。所謂
    「有致相關消費者混淆誤認之虞」者，係指兩商標因相同或
    構成近似，致使相關消費者誤認為同一商標，或雖不致誤認
    兩商標為同一商標，但極有可能誤認兩商標之商品／服務為
    同一來源之系列商品／服務，或誤認兩商標之使用人之間存
    在關係企業、授權關係、加盟關係或其他類似關係而言。而
    判斷有無混淆誤認之虞，則應參酌商標識別性之強弱、商標
    之近似及商品／服務類似等相關因素之強弱程度、相互影響
    關係及各因素等綜合認定是否已達有致相關消費者產生混淆
    誤認之虞。
二、本件被告係以，訴願人申請註冊之「森川健康堂股份有限公
    司標章(3)」商標圖樣上之圖形，與註冊第896081號「Hi
    Fairy Bee及圖」商標圖樣上之圖形近似，復均指定使用於
    同一或類似商品，有致相關消費者混淆誤認之虞，乃為核駁
    之處分。
三、原告起訴意旨略謂：若將二商標圖樣「本體」放置一處觀察
    ，即便消費者未詳加比對，亦相當輕易可辨出二者不同。若
    以通體觀察原則審查，其「蜜蜂圖樣」結合「英文文字」所
    形成聯合式，與系爭商標二者總括其全體觀察，亦有「明顯
    」不同。本件被告先以「主要部分」來觀察，並進一步產生
    先入為主印象，因此形成較嚴格之「近似」認定之結果，殊
    屬不當。又原告另案以「蜜蜂」圖形作為商標圖樣之一部分
    申請註冊，業經原處分機關92年12月26日（92）智商0277字
    第09290948760號商標核准審定書准予註冊，顯見原處分機
    關處理不一致云云。
四、本院判斷如下：
(一)、經查，本件商標圖樣與據以核駁商標圖樣相較，二者商標圖
    樣上之圖形均以2隻站立之擬人化蜜蜂為主要構圖，整體外
    觀極相彷彿，應屬近似之商標；原處分係以以「通體觀察原
    則」為主，「主要部分觀察原則」為輔之商標審查原則，並
    無不合，原告爭執被告未以上開原則審查，殊屬誤解。
(二)、又二者商標均指定使用於貼紙、卡片、便條紙、筆記本、海
    報、紙袋、文具盒、墊板、橡皮擦等同一或類似之商品。
(三)、是以，參酌二標章圖樣之圖形整體外觀極相彷彿，以及指定
    使用之商品均包括有紙、卡片、便條紙、筆記本、海報、紙
    袋、墊板、橡皮擦等多項商品，提供予消費者書寫之功能、
    用途相同，且常來自相同之產製業者，或透過相同之行銷管
    道及販賣場所進行銷售，在用途、功能、產製者、行銷管道
    及場所等因素上具有共同或關聯之處，兩造商標所指定使用
    之商品間存在相當程度之類似關係等因素，一般消費者極有
    可能誤認二商標之商品為同一來源之系列商品，或者誤認二
    商標之使用人間存在關係企業、授權關係、加盟關係或其他
    類似關係，而產生混淆誤認情事，自有商標法第23條第1項
    第13款前段規定之適用。
(四)、至於原告另稱系爭商標係目前於日本地區使用多時之「蜜蜂
    家族」圖案，並使用於刊物及各種營養食品等商品一節；經
    查原告所提上開使用證據（起訴證物2、3）係在日本使用，
    並無在台灣大量長久使用，達到可與據以核駁商標併存之事
    實，是以原告所提使用證據，亦不足以作為系爭商標與據以
    核駁商標不致產生混淆誤認之虞之證據。
(五)、另所舉同為原告所申請構圖近似之申請第000000000號商標
    業經被告核准，質疑被告審查不一致一節；經核該圖樣雖亦
    為蜜蜂圖，然其橫臥之姿態與原告另二商標及據以核駁商標
    之立姿圖案尚屬有別；末有關原告所舉各案例；核與本件案
    情不同，且依商標個案審查拘束原則，自不得比附援引，執
    為本件應准予註冊之論據。
五、從而，原處分機關所為核駁之處分，洵無不合，訴願決定遞
    予駁回，亦無違誤，均應予維持。本件原告之訴為無理由，
    應予駁回。
據上論結，本件原告之訴為無理由，爰依行政訴訟法第九十八條
第三項前段，判決如主文。
中　　華　　民　　國　　94　　年　  10　　月　 11  　 日
                       第七庭 審判長 法  官 劉介中
                                     法  官 王碧芳
                                     法  官 李玉卿
上為正本係照原本作成。
如不服本判決，應於送達後20日內，向本院提出上訴狀並表明上
訴理由，如於本判決宣示後送達前提起上訴者，應於判決送達後
20日內補提上訴理由書（須按他造人數附繕本）。
中　　華　　民　　國　　94　　年　  10　　月　 11  　 日
                                     書記官 黃明和
